最高法院民事判決　　　　　　　　　　　　　　　八十六年度台上字第三八二九號
　　上　訴　人　中華電信股份有限公司台灣北區電信分公司
　　法定代理人　陳錦波
　　訴訟代理人　柯智炫律師
　　被 上訴 人　隆豐營造有限公司
　　法定代理人　洪忠興
　　訴訟代理人　李文輝律師
右當事人間請求給付工程款事件，上訴人對於中華民國八十五年十月二十九日台灣高
等法院第二審判決（八十五年度上字第五一九號），提起上訴，本院判決如左：
    主  文
原判決廢棄，發回台灣高等法院。
    理  由
本件被上訴人主張：伊於民國八十三年三月十九日承攬上訴人位於新店華城之新店區
田機房新建工程，工程總價新台幣（下同）四千一百二十三萬元。該工程於八十四年
三月二十八日開工，詎開工後近二個月，即發生地坪裂縫、地層滑動之現象。伊即函
知上訴人，並採取緊急處理措施。惟系爭工程經鑑定結果，認以不動工為宜。是系爭
工程顯已不能完成，依民法第五百零九條規定，上訴人應給付伊已完成工作工程款（
含保留款）二百一十七萬三千三百八十二元及支付受災戶房租及搬遷費十九萬零五百
元，又依無因管理之法律關係，上訴人應給付伊緊急處理措施工程款三百三十三萬五
千四百二十五元等情，求為命上訴人給付伊五百六十九萬九千三百零七元並加給法定
遲延利息之判決。
上訴人則以：系爭工程於開工後鄰近土地固曾發生地層滑動致鄰房庭院龜裂等現象，
惟據台灣省建築師公會鑑定報告，認定該地層滑動之原因為：Ｒ１道路下坡處許多大
小工地相繼開工、施工，改變原有地貌及穩定度，以致在短期內驟逢連續之豪雨與地
震，導致持續性之地層位移。鄰房庭院之龜裂係因地層滑動所致，而地層滑動，則肇
因於Ｒ１道路下坡處大台北華城近百公頃大規模開發整地，有以致之。與伊之工地及
設計規畫並無因果關係，伊之指示並無不當情事，故被上訴人依民法第五百零九條規
定請求為無理由。再者依兩造契約，被上訴人應依預壘注漿基樁施工法施工並應於投
標前作實地查勘而均未為，對於施工期間發生之鄰房庭院龜裂及邊坡滑動等損壞，本
應負責，故依無因管理請求，亦非有理。另系爭工地目前狀況已穩定，尚非不得施工
，被上訴人既未完工，依約尚不得請求工程款等語，資為抗辯。
原審維持第一審所為上訴人敗訴之判決，駁回其上訴，無非以：本件被上訴人承攬系
爭工程，因工地發生地坪裂縫、地層滑動現象，且造成鄰房庭院龜裂及邊坡滑動之損
害，有台灣省建築師公會台北縣辦事處鑑定報告附卷可按，堪信為真實。上訴人雖辯
稱依工程合約之附件說明第一章總綱第三條約定，承包人應先至工地查勘，倘因事前
疏忽致發生額外工作時，一經得標，概不得要求加價，及依合約第八條第二項及十四
項約定，被上訴人應自行負擔所支出之一切費用云云。惟查工程合約第二項及第十四
項係對被上訴人施工注意義務加以規範，而本件損害之發生，並非被上訴人施工不當
所致。又土壤性質之查勘，為一技術性甚高，且需耗時耗費甚鉅之工作。本件系爭工
程投標須知第四條註明，於八十三年一月二十四日領圖、同年二月四日投標，其間僅
九天之時間，顯非要求承包商查勘土壤之性質。上訴人謂被上訴人於投標前未為土壤
之查勘，得標後不得要求加價及應自行負擔所支出一切費用云云，顯無可採。查被上
訴人於開工後之八十三年五月間即發生鄰房庭院裂縫、邊坡滑動等情形，經台灣省建
築師公會台北縣辦事處鑑定結果，認為綜合鑽探分析、現地觀測及電腦評析結果，電
信局基地周邊之土坡原處於不穩定狀態中，加以Ｒ１道路下坡處許多大小工地相繼開
工、施工，改變原有地貌及穩定度，以致在短期內驟逢連續之豪雨與地震，即導致持
續性之地層位移。目前電信工地已予回填，但其他開發中工地之影響依然存在，故對
標的物所處土坡仍需採取加強防護。電信局工地雖能藉施工技術，降低影響程度，唯
在附近鄰房已處於諸多不利因素交互作用之情況下，仍以不動工為宜；如須復工，應
俟其他損壞因素已採有效對策且達穩定之程度。有鑑定報告乙份在卷可稽。而鑑定人
吳世欽亦陳明主要幹道以下Ｒ１不當之開發，造成地層之不穩定，加上系爭地區是向
下滑動之地層，在其下方之Ｒ１地區復因開挖後已無支撐力量，才會造成本件事件主
要原因。另建築師邱木城亦證稱本件土地屬崩積層，土壤需作灌漿改良才可以做，此
種情形有告訴上訴人，不過此是在主體工程時才需作土壤改良，但本件事件發生是在
整地工程，也就是在主體工程之前就已發生。且原設計圖有地質改良部分，但與上訴
人磋商後結果決定把地質改良部分刪除（即主體工程時始為土壤改良）等語。上訴人
主張被上訴人改變沖擊式基樁方法施工致肇事變並非可採。系爭工地既因Ｒ１不當開
發處不穩定之狀態，該基地在客觀上即顯然不適合建築房屋，則上訴人發包指示被上
訴人於該地施工即屬指示不當，上訴人抗辯有過失始需負責云云，自非可採。雖上訴
人復稱本件工地已趨穩定尚非不能施工云云，惟查鑑定人吳世欽已證稱：系爭工地客
觀之環境而言，這地區的基地以不動工為宜，除非以更高的技術來補救，但如此則不
敷成本。故上訴人所稱已可施工云云，亦無可採。又民法第五百零九條所稱及時通知
定作人，必須承攬人查知材料有瑕疵或指示不當之情形發生後，才得以通知。被上訴
人在施作前不知系爭基地有何問題，而於事故發生後，及時通知上訴人，即屬及時通
知，上訴人辯謂應事先通知云云，委無可採。是被上訴人依民法第五百零九條規定請
求上訴人給付已服勞務之報酬及墊款之償還，於法有據。查被上訴人本件已完工部分
之工程尚有二百十七萬三千三百八十二元（原判決誤載為二百十七萬三百八十二元）
未領取（未計價之工程款一百二十一萬七千四百二十七元，保留款九十五萬五千九百
五十五元），另支付災戶房租及搬遷費用十九萬零五百元，上開金額為上訴人所不爭
執。再本件被上訴人並無因任何施工不當造成事故之發生，亦無可歸責於被上訴人之
事由，因於地層滑動之災變後，採取緊急措施，而施工之項目，又非原承攬合約範圍
內，該部分工程費經設計系爭工程之建築師邱木城核定為三百三十三萬五千四百二十
五元，亦為上訴人所不否認，則被上訴人依無因管理之規定，請求上訴人給付，亦無
不合，被上訴人已於八十三年九月二十四日（原判決誤載為九月二十三日）函催上訴
人給付，上訴人於同年月二十六日收受該函後，仍置之不理，自應自受催告翌日即同
年月二十七日起給付法定遲延利息。從而被上訴人訴請上訴人給付五百六十九萬九千
三百零七元及其法定遲延利息，自屬有據，應予准許等詞，為其判斷之基礎。
按民法第五百零九條規定承攬人得請求定作人給付其已服勞務之報酬及墊款之償還，
須具備定作人所供給之材料有瑕疵或指示不適當，致工作毀損、滅失、或不能完成者
，且兩者間有因果關係，及承攬人於事先已及時將材料之瑕疵或指示不當情形通知定
作人為要件。查上訴人在原審辯稱：目前地層滑動現象已因大台北華城採取多項措施
而告停止，地層已達穩定狀態，聲請原鑑定機關（即台灣省建築師公會台北縣辦事處
）就系爭工程是否可以復工予以鑑定等語（見原審卷第九九頁），此與認定系爭工程
是否已達不能完成之程度，至關重要。原審未依上訴人之聲請送請原鑑定機關鑑定可
否復工，亦未於判決理由中說明不予鑑定之理由，遽為上訴人不利之判斷，自有判決
不備理由之違法。又本件工程原設計之基樁係採「預壘注漿基樁」施工法，被上訴人
未經上訴人同意自行改為「沖擊式基樁」施工法。依台灣省建築師公會台北縣辦事處
鑑定報告書所載：「本件基地土層結構上方為回填土、崩積層，其組織較鬆，沖擊式
施工雖不致影響土層組織，惟當通過兒盤斷層時，對崩塌土壤會造成〝連鎖〞、〝密
實〞之作用」（見該鑑定報告書第二十頁第二項）。究竟預壘式與沖擊式之施工方式
差異如何﹖被上訴人以沖擊式之施工方法對崩塌土壤所造成「連鎖」、「密實」之作
用，與鄰房庭院之龜裂及邊坡之滑動有無因果關係，原審均未查明審認，遽謂被上訴
人並無任何施工不當之情形云云，殊嫌率斷。又依被上訴人提出之八十三年六月十五
日致上訴人函稱：「為防止新店區田機房工地鄰房裂縫繼續擴大，擬依八十三年六月
二日協調會結論先行施工，日後再行辦理變更設計」等語（見第一審外放證物證三）
。查兩造於八十三年六月二日協調會結論內容如何﹖因卷內無該資料可供斟酌，倘被
上訴人以沖擊式基樁方法施工，對於鄰房庭院龜裂及邊坡滑動之損壞有因果關係，而
依前述兩造協調結論，被上訴人對工地鄰房裂縫繼續擴大採取搶救及緊急措施，先行
施工，似係履行契約及協調會議之行為。則被上訴人因此所支出之工程費用，能否逕
依無因管理之法律關係向上訴人請求，即有研求之餘地。本件事實未臻明瞭，本院無
從為法律上之判斷。上訴論旨，指摘原判決不當，求予廢棄，非無理由。
據上論結，本件上訴為有理由，依民事訴訟法第四百七十七條第一項、第四百七十八
條第一項，判決如主文。
中      華      民      國    八十六    年     十二     月    二十六    日
                              最高法院民事第二庭
                                  審判長法官  曾  桂  香
                                        法官  劉  延  村
                                        法官  徐  璧  湖
                                        法官  劉  福  聲
                                        法官  顏  南  全
      右正本證明與原本無異
                                              書  記  官
中      華      民      國    八十七    年      一      月     十二     日
